【裁判字號】    89,上易,7
【裁判日期】    890711
【裁判案由】    給付工程款
【裁判全文】
臺灣高等法院臺南分院民事判決  八十九年度上易字第七號  Ｅ
      上  訴  人  周進太即高策工程行
      訴訟代理人  陳  宏  義  律師
      被  上訴人  亦慶營造有限公司  設台南市○○路○段二二三號三樓
      法定代理人  甲  ○  ○  .
      訴訟代理人  林  錫  恩  律師
                  賴  鴻  鳴  律師
                  黃  俊  達  律師
右當事人間請求給付工程款事件，上訴人對於臺灣臺南地方法院中華民國八十八年十
一月十七日第一審判決（八十八年訴字第一四三八號）提起上訴，本院判決如左：
      主      文
原判決關於駁回上訴人後開第二項之訴部分，及該部分假執行之聲請，並訴訟費用之
裁判均廢棄。
被上訴人應給付上訴人新台幣伍拾捌萬伍仟元，及自民國八十八年五月十八日起至清
償日止，按週年利率百分之五計算之利息。
上訴人其餘上訴及假執行聲請均駁回。
第一、二審訴訟費用由被上訴人負擔五分之四，餘由上訴人負擔。
      事      實
甲、上訴人方面：
一、聲明：求為判決：（一）原判決廢棄。（二）被上訴人應給付上訴人新台幣（下
    同）柒拾參萬參千元，及自八十八年五月十八日起至清償日止，按週年利率百分
    之五計算之利息。（三）願供擔保，請宣告假執行。
二、陳述：除與原判決書記載相同外，予以引用外，補稱：
（一）系爭推土機工程，係上訴人與被上訴人於八十七年六月十五日簽定，明定由上
      訴人承受，有兩造簽定之工程發包承攬書可稽。被上訴人雖稱系爭推土機工程
      係由訴外人吳冠璋向被上訴人承包再交予上訴人施作乙節，並非實在。蓋被上
      訴人未提出訴外人吳冠璋承包系爭工程之契約書證明其說詞，又吳冠璋乃被上
      訴人之員工，有其名片影本可稽，因此吳冠璋究為承包商或為員工，原審未審
      究似為速斷。況查上訴人於被上訴人工地施作推土機工程，亦經被上訴人公司
      員工簽名認證，有推土機工程日報表影本可稽，由上以觀，上訴人應為系爭工
      程之真正承攬人無庸置疑。
（二）上訴人與被上訴人既已簽定工程承攬書，兩造即有履行合約之義務，被上訴人
      即不得再將系爭工程，發包予吳冠璋。上訴人並非自吳冠璋處取得工程，與吳
      冠璋並無契約關係。至上訴人收受吳冠璋之支票，係由被上訴人之交付，被上
      訴人係向吳冠璋借支票使用。又被上訴人交付之支票未獲兌現時，上訴人曾多
      次與被上訴人協調解決事宜，被上訴人在不得已下才開具面額二萬三千元發票
      人甲○○之支票給付上訴人，其餘工程款則拖延不理，原審法院認上訴人從未
      向被上訴人請款，顯與事實不符。
（三）被上訴人雖辯稱，伊係將工程發包與吳冠璋，吳冠璋再轉包予上訴人高策工程
      行，然查：該件工程，係吳冠璋向亦慶營造公司借牌而承包，所有發小包、請
      領工程款事項，均由吳冠璋持被上訴人亦慶營造有限公司（以下簡稱亦慶公司
      ）印章辦理，因此亦慶公司實應負授與代理權之責任，故吳冠璋以亦慶公司名
      義發包工程與上訴人，對亦慶公司應有效力，被上訴人應負給付工程款之責。
（四）退步言之，縱認上訴人係向吳冠璋承包工程，被上訴人亦因「債務承擔」而應
      給付工程款。查八十八年三月間，吳冠璋交付上訴人之支票面額六萬七千三百
      六十五元一紙退票，嗣後四、五月間陸續退票多張，多位包商與被上訴人之法
      定代理人甲○○協商，亦慶公司承諾負擔該債務，惟要求分期付款，每筆債務
      均分三期，每期三分之一償還，在場包商均同意，上開事實，業經證人楊傳枝
      、吳國楠證述在卷，故上訴人第一筆六萬七千餘元債權，被上訴人即先開二萬
      三千元之支票，讓上訴人兌領，孰料第二期被上訴人即違約未付，後續之工程
      款亦未清償。查民法第三百條規定：「第三人與債權人訂立契約，承擔債務人
      之債務者，其債務於契約成立時，移轉於該第三人。」依上開法文意旨，被上
      訴人亦應付給付工程款之義務。
三、證據：除引用原審立證方法外，補提：工程發包承攬書影本、吳冠璋名片影本、
    推土機工程日報表影本、支票影本為證，並聲請傳訊證人楊傳枝、吳國楠。
乙、被上訴人方面：
一、聲明：求為判決：上訴駁回。
二、陳述：除與原判決相同者予以引用外，補稱：
（一）僱傭祇在乎服務，亦即其標的在乎勞務之本體，而承攬則在乎一定工作之完成
      ，亦即標的在乎勞務之結果，而不在乎勞務之本體（勞務僅為一種手段而己）
      。因之前者有無結果，均能獲得報酬，而後者若無結果，則不得請求報酬，又
      前者提供勞務，須聽從僱用人之指揮，具有從屬性，後者既注重工作之完成，
      則工作之進行中，具有獨立性。經查：依本件承攬書之內容觀之，上訴人所請
      求者皆係堆土機工資，一小時一千元（未含稅金），並未如一般承攬契約有特
      定之承包項目單價及合約總價，顯見兩造之真意係在乎勞務之本體，而非一定
      工作之完成，參照前揭學者之意見，其契約之本質應係僱傭，而非承攬。則上
      訴人請求承攬報酬，即非有理。
（二）上訴人主張：被上訴人向吳冠璋借票乙節，核與實情有悖。蓋：被上訴人為營
      造公司，向榮工處請領之工程款，皆有一定之流向，絕不可能向吳某借票來發
      放工資。
三、證據：除引用原審立證方法外，補提承攬書、勞保名冊（以上均影本）。
丙、本院依職權向財政部台灣省南區國稅局台南市分局調閱吳冠璋之最近三年申報綜
    合所得稅資料。
      理      由
一、上訴人起訴主張伊於八十七年間，承攬被上訴人向台南科技工業區東區第一期整
    地工程，約定由伊以推土機，施作填築砂料及專用運輸便道施築維護，計酬方式
    係按小時計算每單位一千元，總工程款合計七十五萬三千元。上訴人依約完成系
    爭推土機工程後，被上訴人僅支付二萬三千元，尚欠七十三萬三千元工程款未付
    。爰依承攬關係請求被上訴人如數給付並加付自支付命令聲請狀繕本送達被上訴
    人翌日即八十八年五月十八日）起至清償日止，按週年利率百分之五計算之法定
    遲延利息等情。被上訴人則以系爭推土機工程，係由訴外人吳冠璋向伊承包後再
    交予上訴人施作，系爭工程款伊均已交付吳冠璋，上訴人應向吳冠璋請求系爭工
    程款，系爭工程款與被上訴人無關，伊並無債務承擔之行為，僅允諾將吳冠璋得
    向其請求之工程款代為扣留轉發各下包而已等語，資為抗辯。
二、查上訴人主張系爭工地係由被上訴人承攬，伊於前開時間在系爭工地上以推土機
    施工，工程款七十五萬三千元，被上訴人曾代付二萬三千元工程款，又兩造曾就
    系爭工程款會算，扣除上訴人應支付被上訴人之汽油款後，上訴人尚未領取之工
    程款為五十八萬五千元之事實，為兩造所不爭執（本院卷第一九八頁反面），並
    有上訴人提出之推土機工程日報表影本、支票影本為證，此部分上訴人主張堪信
    為真實。茲兩造以前開情詞互辯，是本件應審究者，乃本件承攬關係存在於何人
    之間？被上訴人有無債務承擔之情事？
  (一)證人吳冠璋於本院證稱：「（問：你向亦慶營造公司拿工程有無定契約？）有的
    ，該工程我是總包，再分給下包，上訴人是我的下包，是包推土機工程部分。」
    、「工程款都是亦慶公司直接給我，我再開我的支票給我的下包，過去作業一向
    都是如此：：：」、「（問：亦慶是否將本件工程款付給你了？）亦慶已付給我
    了，但是我週轉困難，這工程款我願負責，但要給我分期：：：」。「工程日報
    表內之陳順福、陳望旋等監工是我請的監工，不是亦慶公司之職員」（本院卷第
    一九六至一九七頁），而上訴人所提三張充作工程款之支票中有兩張係由吳冠璋
    簽發、一張係吳淑玲簽發（吳冠璋之女）（本院卷第一五四、一五五頁），即上
    訴人亦自認請領工程款皆由吳冠璋給付（本院卷第一九八頁）。是綜上所述，本
    件上訴人訂立承攬契約之時，係由吳冠璋與上訴人間訂立，堪以認定。
  (二)然查其後兩造間就系爭工程又訂立書面工程承攬書，此有兩造所不爭執之契約附
    卷可按（本院卷第一九二頁），此項契約被上訴人自承係事後補行簽立，雖其又
    抗辯稱補立契約乃為應付國稅局之查稅云云，惟其既收受上訴人所交付之統一發
    票、施工簽單及請款單，據以向發包單位領款，並持以報稅，顯係有收受上訴人
    施作之工程之成果之意思，系爭書面契約之簽訂，雖上訴人主張係單純之承攬契
    約，但法院依原告主張之原因事實，判斷其法律上效果，不受原告所述法律見解
    之拘束（最高法院二十六年渝上字第三五０號判例意旨參照），本院認此項書面
    契約實係承擔契約，即因契約所生之權利義務概括地由第三人承受（最高法院七
    十三年台上字第一五七三號判例），在本件而言，即原案外人吳冠璋因系爭工程
    之承攬關係所生一切權利義務，即改由被上訴人承受。又此項契約承擔已得吳冠
    璋之同意，否則被上訴人亦無從以上訴人所施作之成果及所簽發之發票，向定作
    人請領工程款。自已發生承擔效力。
  (三)本件兩造既因有上開書面承擔契約之簽訂，而由被上訴人承擔原先由吳冠璋所簽
    立之承攬契約，則被上訴人自應負契約責任，對吳冠璋所負欠上訴人之系爭工程
    款負給付之責。被上訴人於八十八年三月間，亦確有與上訴人就系爭款項達成如
    何支付之合意，且已給付部分工程款，此亦為兩造所不爭（本院卷第二一六頁）
    ，雖上訴人主張該次協議係被上訴人同意承擔吳冠璋之系爭債務，被上訴人則抗
    辯非債務承擔，僅係代上訴人等債權人扣吳冠璋所得領取之工程款代為轉發而已
    ，此項法律性質之爭執，核與結果無涉。蓋被上訴人既已以契約承擔債務，則兩
    造協議如何償還債務，均不影響其原先成立之契約。
  (四)末查本件上訴人提供堆土機及司機於系爭工地上施工，承作填築砂料及及專用運
    輸便道施築維護，雖計酬方式係以每小時一千元計算，但既有一定工作之完成，
    顯係承攬契約，被上訴人抗辯係僱佣云云，自不足取。
三、從而，上訴人本於契約之法律關係，請求被上訴人給付五十八萬五千元及自支付
    命令送達被上訴人之翌日（八十八年五月十八日）起算至清償日止，按年息百分
    之五計算之法定遲延利息，為有理由，應予准許，逾此所為請求，為無理由，應
    予駁回。原審就上開應准許部分，為上訴人敗訴判決，並駁回其假執行聲請，尚
    有未洽，上訴意旨求予廢棄改判，為有理由，爰由本院予以廢棄改判如主文第二
    項所示，至上訴人之請求不應准許部分，原審為上訴人敗訴判決，並駁回其假執
    行聲請，於法並無不合，上訴意旨指摘原判決不當求予廢棄改判，為無理由，應
    駁回其上訴。本件事証已臻明確，兩造其餘攻擊防禦方法及証据資料，核與本件
    判決結果不生影響，不予一一論述，併予敘明。
四、末查本件訟訟標的價額未達新台幣一百萬元，依民事訴訟法第四百六十六條第一
    項規定，不得上訴第三審。本件一經判決，即告確定，自無宣告假執行之必要。
    上訴人聲明願供擔保聲請宣告假執行，核無必要，應予駁回。
五、據上論結，本件上訴為一部有理由，一部無理由，依民事訴訟法第四百五十條、
    第四百四十九條第一項、第七十九條但書，判決如主文。
中      華      民      國    八十九    年      七      月      十一    日
                                    臺灣高等法院臺南分院民事第四庭
~B1審判長法官  王    惠    一
~B2      法官  張    世    展
~B3      法官  吳    上    康
右為正本係照原本作成。
兩造均不得上訴。
中      華      民      國    八十九    年      七      月      十三    日
~B法院書記官  洪    雅    美


司法院資訊處製作；財團法人民間司法改革基金會備份。
